【裁判字號】    96,建上易,19
【裁判日期】    970530
【裁判案由】    給付工程款
【裁判全文】
臺灣高等法院高雄分院民事判決        96年度建上易字第19號
上  訴  人  立光室內裝修工程有限公司
            司)
法定代理人  甲○○
訴訟代理人  蔡祥銘律師
            蔡晉祐律師
被上訴人    華榮營造股份有限公司
法定代理人  乙○○
訴訟代理人  楊申田律師
上列當事人間請求給付工程款事件，上訴人對於民國96年9 月28
日臺灣高雄地方法院96年度建字第47號第一審判決提起上訴，本
院於97年5 月20日言詞辯論終結，判決如下：
    主  文
原判決廢棄。
被上訴人應給付上訴人新台幣柒拾肆萬陸仟伍佰壹拾元，及自民
國96年4 月13日起至清償日止，按週年利率百分之五計算之利息
。
第一、二審訴訟費用由被上訴人負擔。
    事實及理由
一、上訴人起訴主張：兩造於民國92年3 月7 日簽訂工程承攬合
    約書，由伊承攬施作被上訴人所承包「國立高雄第一科技大
    學外語學院教學大樓新建建築工程」之天花板與隔間工程（
    下稱系爭工程），總工程款540 萬元，約定伊請款時，須開
    立全額發票，由被上訴人扣留1 成做為保留款，俟工程保固
    期滿後給付。嗣被上訴人在施工期間，分別於同年8 月8 日
    、10月9 日及10月14日追加3 次工程，追加工程款依序各為
    48萬元、15萬6870元及1 萬6400元，系爭工程及追加工程均
    於92年10月20日完工。伊於工程完工後，向被上訴人請領上
    開追加工程款，被上訴人就其中第2 次追加工程款15萬6870
    元，以未找到工程合約為由，要求延至請領保留款時一併給
    付，經伊同意。詎伊於保固期間屆滿後，向被上訴人請領系
    爭工程（含第1 、3 次追加工程）保留款與第2 次追加工程
    款，合計74萬6510元，被上訴人竟以請求權已罹於時效而拒
    絕給付。惟系爭工程於93年8 月27日經業主驗收完畢，2 年
    之保固期間應於95年8 月27日屆滿，伊之工程款請求權自斯
    時起算並未罹於時效。爰依系爭工程合約之法律關係，請求
    被上訴人給付74萬6510元，及自起訴狀繕本送達翌日起至清
    償日止，按年息5%計算之法定遲延利息，暨陳明願供擔保聲
    請准為假執行宣告。
二、被上訴人則以：兩造確有約定以工程款之10% 做為保留款，
    惟保留款之性質係擔保工程驗收前，上訴人不履約所產生之
    其他費用，及作為工程結算時加減帳款項，故保留款請求權
    之時效應自系爭工程經業主驗收完成時起算。關於第2 次追
    加工程款，上訴人應於工程完工後2 年內請領，至遲亦應於
    業主完成驗收2 年內請領。而伊未與上訴人約定保留款須待
    保固期滿始可請領，或第2 次追加工程款待請領保留款時一
    併給付。系爭工程業於92年10月20日完工，於93年8 月27日
    經業主驗收完畢，上訴人未於2 年內請求給付保留款及第2
    次追加工程款，均已罹於時效，伊自得拒絕給付等語，資為
    抗辯。
三、原審就上訴人之請求，判決上訴人全部敗訴，上訴人聲明不
    服，求為判決：(一)原判決廢棄，(二)被上訴人應給付上訴人74
    萬6510元本息；被上訴人則求為判決：上訴駁回。
四、兩造就下列事項並不爭執，堪認為真實：
  (一)兩造於92年3 月7 日簽訂工程承攬合約書，約定由上訴人承
    攬系爭工程，工程款540 萬元，嗣又追加3 次工程，工程款
    依序各為48萬元、15萬6870元及1 萬6400元，合計總工程款
    605萬3270元，並約定以工程款之10%做為保留款。
  (二)系爭工程及追加工程已於92年10月20日完工，業主國立高雄
    第一科技大學業於93年8 月27日驗收完畢，被上訴人仍有保
    留款及第2 次追加工程款合計74萬6510元尚未給付上訴人。
五、兩造爭執事項為：(1)兩造是否有約定工程保留款及第2 次追
    加工程款於保固期滿時領取？(2)上訴人之工程保留款及第二
    次追加工程款之請求權是否已罹於時效？茲將本院判斷分述
    如下：
  (一)兩造有無約定工程保留款及第2 次追加工程款於保固期滿時
    領取？
  1.按承攬報酬應於工作交付時給付之，無須交付者，應於工作
    完成時給付之，民法第505 條第1 項固有明文。然當事人間
    就報酬另約定有給付期限者，其請求權自須於約定期限屆至
    始得行使。又當事人主張有利於己之事實者，就其事實有舉
    證之責任，民事訴訟法第277 條第1 項前段亦有明文。
  2.系爭工程承攬合約書關於付款辦法，約定：按工程進度支付
    ；詳如付款明細表所示。而依工程明細表上之付款辦法則僅
    記載：「每月估驗1 次，30% 現金、70%60 天期票支付，保
    留款10% 」，而未載明保留款之請領時間（原審卷第8 、10
    頁），及於合約就付款方式記載：「1.進貨完畢後，依實際
    數量請款30% 現金，70% 為票期60天。發票為估驗金額之
    100%。保留款10% 。2.每月請款一次；月底請款25日隔月16
    付款起算票期。乙方（按：即上訴人）應檢同統一發票、有
    關憑證工地辦理，如手續完備資料無誤，該日即為收件日。
    」（原審卷41頁），即兩造於合約並未約定支付保留款之時
    間，且為兩造所不爭執。其次，依上訴人提出之第二次追加
    工程合約書之記載，該工程款應於「完工後支付100%壹個月
    期票」（原審卷12頁）。而上訴人主張與被上訴人另行約定
    保留款應待系爭工程保固期滿方得請領，及第二次追加工程
    款應於請領保留款時一併請領，既經被上訴人否認，並稱：
    保留款於業主驗收完成即得請領等語，上訴人自應就其主張
    兩造另行約定上開款項應於保固期滿請領之事實為舉證。
  3.兩造間系爭工程及追加工程已於92年10月20日完工，業主於
    93年8 月27日驗收完畢，為兩造所不爭執。而上訴人就第一
    、三次追加工程款係於92年12月24日向被上訴人請款，被上
    訴人於93年1 月16日及同年3 月16日分2 次付款，並扣留10
    % 作為保留款，經提出發票為憑（原審卷48頁），且為被上
    訴人所不爭執（同上卷78頁），足認兩造間就系爭工程保留
    款，非約定於完工日以後請領。而上訴人若非有任何妨礙請
    款之事由，理當於92年12月24日一併請領第二次追加工程款
    。
  4.據上訴人系爭工程施工期間之負責人丙○○證稱：在請領工
    程款第一期款時，有問被上訴人負責人乙○○何時請領保留
    款，她說保固期滿時領取，請領追加工程款時，有同時請領
    第二次追加工程款，因被上訴人說第二次追加工程的合約沒
    有找到，所以只領第一、三次追加工程款，也有扣10% 保留
    款；隔年我再去找乙○○要請領第二次追加款時，她說這個
    工程已經關帳，要等到請領保留款時再一起請；乙○○這樣
    說，我就同意保固期滿再請領；我於93年12月解職；系爭工
    程驗收時，上訴人並未參與、會同，不知道何時通過驗收；
    我離職後於95年去被上訴人公司，乙○○說保固還未結束，
    也還沒有驗收，不可以請領（本院卷61至64頁，原審卷65至
    67頁）。而丙○○已經離開上訴人公司，與上訴人間無利害
    關係，參以乙○○證稱：系爭工程上訴人並沒有支付保固金
    ；保留款一般是在業主驗收完成時給付，系爭工程因為與業
    主有爭執，沒有馬上驗收完成，後來發生糾紛，所以沒有要
    求上訴人支付保固金（本院卷54至55頁），及被上訴人稱：
    無要求上訴人出具保固書面等語，違反承包商須於保固期間
    提供一定金額之保固金之工程慣例，且上訴人若非有請款之
    障礙事由，或曾與被上訴人另為請款期間之約定，或不曾於
    系爭工程驗收完成時經通知請款，衡情不可能不依期向被上
    訴人為請求，又被上訴人就上訴人之請求，原一再否認，嗣
    後始就上訴人之請求係保留款性質、第二次追加工程及其金
    額真正、請求之總金額等表示不爭執等情，堪認丙○○之證
    詞合於系爭工程之請款過程，得據為有利上訴人之認定。
  5.又上訴人同意10% 工程保留款於保固期滿後領取，固有擔保
    工程瑕疵、合於保固金之性質，然其金額乃取決於當事人間
    之意思表示合致，且就前開事實觀之，實乃上訴人因應被上
    訴人之要求而同意於保固期滿時請款，尚難以金額多寡，否
    認當事人間此約定之合理性。及被上訴人未能證明曾於驗收
    完成時通知上訴人領款，其辯稱：因上訴人於驗收後未來領
    款，故未約定保固金云云，亦不足採。從而，應認上訴人主
    張被上訴人曾就保留款約定於保固期滿時領取，及第二次追
    加工程款於請領保留款時一併請領等語屬實。而系爭工程於
    93年8 月27日驗收完畢，合約約定之保固期間2 年，則上訴
    人自95年8 月27日起，始得向被上訴人請領保留款及第2 次
    追加工程款，合計74萬6510元。
  (二)上訴人之工程保留款及第二次追加工程款之請求權是否已罹
    於時效？
    上訴人於96年4 月2 日向被上訴人起訴為本件請求，距95年
    8 月27日保固期滿，並未逾2 年之承攬報酬請求權時效。則
    被上訴人為時效抗辯，核屬無據。
六、綜上，上訴人本於兩造間承攬契約之法律關係，請求被上訴
    人給付74萬6510元，及自96年4 月13日即起訴狀繕本送達翌
    日起至清償日止，按年息5%計算之法定遲延利息，為有理由
    ，應予准許。原審為上訴人敗訴之判決，尚有未洽。上訴意
    旨指摘原判決不當，求予廢棄改判，為有理由，爰由本院予
    以廢棄，改判如主文第二項所示。又本件上訴人勝訴之金額
    未逾上訴第三審之法定金額，被上訴人不得提起上訴，於本
    院判決之後即已確定，上訴人無聲請假執行之必要，其假執
    行之聲請，不應准許。兩造其餘攻擊、防禦，於判決結果無
    影響，自無庸逐一論述，併此敘明。
據上論結，本件上訴為有理由，依民事訴訟法第450 條、第78條
，判決如主文。
中    華    民    國    97    年    5     月    30    日
                            民事第一庭
                                審判長法官  黃金石
                                法      官  林健彥
                                法      官  謝肅珍
以上正本證明與原本無異。
本件不得上訴。
中    華    民    國    97    年    5     月    30    日
                                書  記  官  蘇恒仁


司法院資訊處製作；財團法人民間司法改革基金會備份。
